臺灣桃園地方法院刑事判決
111年度審金訴字第273號
公  訴  人  臺灣桃園地方檢察署檢察官
被      告  林沁怡


上列被告因違反洗錢防制法等案件，經檢察官提起公訴（110年
度偵字第34678號），被告於本院準備程序進行中，就被訴事實
為有罪之陳述，經本院告知簡式審判程序意旨，並聽取當事人之
意見後，本院合議庭裁定由受命法官獨任依簡式審判程序審理，
判決如下：
    主  文
甲○○共同犯洗錢防制法第十四條第一項之洗錢罪，處有期徒刑陸
月，併科罰金新臺幣貳萬元，罰金如易服勞役，以新臺幣壹仟元
折算壹日。緩刑貳年，並應自本判決確定之日起陸個月內向公庫
支付新臺幣參萬元。
    事實及理由
一、犯罪事實：
　　甲○○於民國110年7月間某日，於Facebook（即臉書）看見徵
    求家庭代工之訊息，遂依該訊息內容，與真實姓名年籍均不
    詳之成年人（無證據顯示其未滿18歲，下稱「不詳成年人」
    ）聯繫應徵工作，甲○○明知金融機構存款帳戶為個人信用之
    表徵，任何人均可匯款至金融機構帳戶，而可預見「不詳成
    年人」要求其交付金融機構帳戶之金融卡，並告以提款密碼
    等金融帳戶資料，極可能供不法詐騙份子用以充作詐欺犯罪
    被害人匯款之指定帳戶，並可預見依「不詳成年人」指示提
    領或轉匯匯入其所提供帳戶內之詐欺取財犯罪所得，再交付
    給「不詳成年人」，係參與詐欺取財犯罪；且可預見將提領
    之款項交給「不詳成年人」後，足以遮斷資金流動軌跡，使
    檢警難以追緝，而有掩飾詐欺犯罪所得之本質，來源、去向
    及所在之虞，竟仍基於縱使因此參與詐欺取財、縱使因此掩
    飾詐欺犯罪所得之本質、來源、去向及所在，製造金流斷點
    ，仍不違背其本意之不確定故意，與「不詳成年人」共同意
    圖為自己不法之所有，基於詐欺取財及掩飾、隱匿特定詐欺
    犯罪所得本質、來源、去向及所在之洗錢等犯意聯絡，於民
    國110年5月11日某時，在桃園市○○區○○路000○0號「統一超
    商宏太門市」將其所申辦之玉山商業銀行股份有限公司（下
    稱玉山銀行）帳號0000000000000號帳戶（下稱「甲○○玉山
    帳戶」）、中國信託商業銀行股份有限公司（下稱中信銀行
    ）帳號000000000000號帳戶（下稱「甲○○中信帳戶」）、台
    新商業銀行股份有限公司（下稱台新銀行）帳號0000000000
    0000號帳戶（下稱「甲○○台新帳戶」）之提款卡以「店到店
    」之方式寄送至臺中市某統一便利商店門市予「不詳成年人
    」，並以通訊軟體LINE（下稱LINE）告以密碼。俟「不詳成
    年人」所屬詐欺集團（無證據顯示甲○○知悉或可得而知「不
    詳成年人」隸屬成員達2人以上之詐欺集團，或其中含有少
    年成員，下稱「本案詐欺集團」）機房成員先後於如附表「
    詐騙時間/詐騙方式」欄所示之時間及方式，使如附表「被
    害人」欄所示之丙○○陷於錯誤，而分別將如附表「匯款金額
    」欄所示之款項，匯款至如附表「被害人匯入之帳戶」欄所
    示之帳戶後，甲○○再依「不詳成年人」之指示，於如附表「
    被告轉匯之時間」欄所示之時間，以操作網路銀行應用程式
    之方式，將如附表「被告轉匯之金額」欄所示之款項匯至「
    不詳成年人」指定之如附表「被告轉匯之帳戶」所示之帳戶
    ，而分別掩飾、隱匿上揭詐欺取財犯罪所得之本質、來源、
    去向及所在。嗣丙○○察覺受騙報警處理，始循線查獲上情。
二、證據名稱：
  ㈠被告甲○○分別於警詢、檢察官訊問、本院準備程序及審理中
    之自白。
　㈡證人即告訴人丙○○於警詢中之證述。　
　㈢玉山銀行集中管理部110年7月13日玉山個(集)字第110004892
    1號函暨檢附系爭玉山銀行帳戶存戶個人資料、110年5月13
    日交易明細、被告與詐欺集團LINE對話紀錄擷圖、如附表「
    書證」欄所示之文書證據。
三、論罪科刑：
　㈠詐欺取財部分：　
　⒈按刑法上之幫助犯，係以幫助他人犯罪之意思而參與犯罪構
    成要件以外之行為而成立。所謂以幫助他人犯罪之意思而參
    與者，指其參與之原因，僅在助成他人犯罪之實現者而言。
    倘以合同之意思而參加犯罪，即係以自己犯罪之意思而參與
    ，縱其所參與者為犯罪構成要件以外之行為，仍屬共同正犯
    。申言之，詐欺取財係以取得財物為犯罪之目的，故於犯罪
    尚未完結前，凡以自己犯罪之意思而參與者，不論係負責收
    取人頭帳戶、實際施以詐術、居中接應聯繫、提領或拿取款
    項等，均應依共同正犯論處，其中猶以提領或拿取款項者，
    因攸關財物是否完全落入實力支配範圍，最為關鍵，自難僅
    因被害人已將款項匯入帳戶或依指示置放於指定地點，逕謂
    後續提領、拿取款項之行為僅屬犯罪後行為。查被告於警詢
    、檢察官訊問及本院準備程序中均供稱其依共同正犯「不詳
    成年人」之指示將告訴人匯入「甲○○玉山銀行」款項轉匯至
    「不詳成年人」指定帳戶等語詳實（見110年度偵字第34678
    號卷【下稱偵字卷】第14頁、第342-343頁，本院卷第35頁
    ），可認被告依共同正犯「不詳成年人」指示將告訴人匯入
    「甲○○玉山帳戶」內之詐欺取財犯罪所得贓款轉匯之行為，
    係以自己犯罪之意思而參與為詐欺取財構成要件以外之行為
    ，揆諸前開說明，被告自為本案詐欺取財犯行之共同正犯。
　⒉又被告於本院準備程序中供稱：「（你當時接觸的人是否只
    有一位？）是。」等語明確（見本院卷第35頁），本院又查
    無證據證明「本案詐欺集團」尚有其他成員與被告聯繫，自
    無從認定被告知悉共同正犯「不詳成年人」係隸屬成員達2
    人以上，且其中有少年成員之詐欺集團，依「所犯重於所知
    ，從其所知」之法理，此部分尚無從遽以論斷被告成立刑法
    第339條之4第1項第2款之三人以上共同犯詐欺取財罪嫌。
　㈡一般洗錢部分：　
　  次按洗錢防制法所稱洗錢，指下列行為：一、意圖掩飾或隱
    匿特定犯罪所得來源，或使他人逃避刑事追訴，而移轉或變
    更特定犯罪所得。二、掩飾或隱匿特定犯罪所得之本質、來
    源、去向、所在、所有權、處分權或其他權益者。三、收受
    、持有或使用他人之特定犯罪所得，洗錢防制法第2條定有
    明文。復按現行洗錢防制法第14條第1項之一般洗錢罪，祇
    須有同法第2條各款所示行為之一，而以同法第3條規定之特
    定犯罪作為聯結即為已足；倘行為人意圖掩飾或隱匿特定犯
    罪所得來源，而將特定犯罪所得直接消費處分，甚或交予其
    他共同正犯，或由共同正犯以虛假交易外觀掩飾不法金流移
    動，即難認單純犯罪後處分贓物之行為，應仍構成新法第2
    條第1或2款之洗錢行為（最高法院109年度台上字第57號、
    第436號判決參照）。查被告依共同正犯「不詳成年人」之
    指示，於如附表「被告轉匯之時間」欄所示之時間，將如附
    表「被告轉匯之金額」欄所示之款項，轉匯予「不詳成年人
    」指定之帳戶，以轉交給「不詳成年人」，目的顯在藉此製
    造金流斷點，使偵查機關難以追查帳戶金流，以達掩飾詐欺
    犯罪所得之本質、來源、去向及所在，揆之前開判決要旨，
    被告所為已該當洗錢防制法第14條第1項之一般洗錢罪之構
    成要件。
  ㈢核被告所為，係犯刑法第339條第1項之詐欺取財罪及洗錢防
    制法第14條第1項之一般洗錢罪。公訴意旨認本案應依刑法
    第30條前段、第339條第1項之幫助詐欺取財罪及刑法第30條
    前段、洗錢防制法第14條第1項之幫助犯洗錢罪處斷，尚有
    未洽，業如前述，惟起訴之基本社會事實相同，且經本院當
    庭依法變更起訴法條（見本院卷第34頁），本院自得併予審
    理，附此敘明。
　㈣被告與共同正犯「不詳成年人」係在合同意思範圍內，各自
    分擔犯罪行為之一部，並相互利用他人之行為，以達共同詐
    欺取財及洗錢之犯罪目的，業如前述，被告自應就其所參與
    之犯行，對於全部所發生之結果，共同負責。故被告與共同
    正犯「不詳成年人」就詐欺取財及洗錢之犯行，均具有犯意
    聯絡及行為分擔，應均論以共同正犯。
　㈤又按詐欺取財罪，係為保護個人之財產法益而設，行為人罪
    數之計算，應依接受詐欺之被害人人數計算。復衡以受詐騙
    之人未必僅有一次匯款紀錄，而在同一次遭受詐騙過程中，
    亦有單一被害人將一個或多個帳戶內之款項，分散轉帳匯款
    入詐欺正犯指示之多個帳戶，或先後一日、多日一再匯款至
    同一帳戶者，故而若以被告提款日期、次數，或所提領帳戶
    之匯款轉入次數，作為評價詐欺取財既遂犯行之罪數，恐嫌
    失當。準此，如附表「被害人」欄所示之告訴人丙○○雖有2
    次匯款行為，惟此係上開告訴人遭受詐騙而分次交付財物之
    結果，應認各係同一財產法益遭受侵害，只各成立1共同詐
    欺取財罪。
　㈥再按刑法上一行為而觸犯數罪名之想像競合犯存在之目的，
    在於避免對於同一不法要素予以過度評價。自然意義之數行
    為，得否評價為法律概念之一行為，應就客觀構成要件行為
    之重合情形、主觀意思活動之內容、所侵害之法益與行為間
    之關連性等要素，視個案情節依社會通念加以判斷。刑法刪
    除牽連犯之規定後，原認屬方法目的或原因結果，得評價為
    牽連犯之二犯罪行為間，如具有局部之同一性，或其行為著
    手實行階段可認為同一者，得認與一行為觸犯數罪名之要件
    相侔，依想像競合犯論擬。倘其實行之二行為，無局部之重
    疊，行為著手實行階段亦有明顯區隔，依社會通念難認屬同
    一行為者，應予分論併罰。查被告與共同正犯「不詳成年人
    」所為共同詐欺取財及洗錢犯行，行為雖非屬完全一致，然
    就該犯行過程以觀，上開行為間時空相近，部分行為重疊合
    致，有實行行為局部同一之情形，且係為達向告訴人詐得款
    項之單一犯罪目的，而依預定計畫下所為之各階段行為，在
    法律上應評價為一行為，而同時觸犯詐欺取財罪及一般洗錢
    罪，為異種想像競合犯，應依刑法第55條規定，從一重依一
    般洗錢罪1罪處斷。
  ㈦被告在檢察官訊問及本院準備程序時，均坦承依指示將匯入
    「甲○○玉山帳戶」內之款項轉匯至「不詳成年人」指定之帳
    戶，而自白上開一般洗錢罪犯行，應依洗錢防制法第16條第
    2項之規定，減輕其刑。
  ㈧爰審酌被告可預見將個人帳戶之提款卡提供他人，恐遭詐欺
    成員充作詐騙他人財物後，用以匯款之人頭帳戶，竟仍未經
    詳細查證，任意將其金融機構帳戶之提款卡交予他人使用，
    遂行詐欺犯行，且製造金流斷點，掩飾詐欺犯罪所得去向，
    破壞社會治安與金融秩序，並造成告訴人受有財產上之損害
    ，所為實屬不該，惟念被告坦承犯行，然告訴人經傳喚未到
    庭，而未能賠償告訴人之損失，得到告訴人之原諒，兼衡以
    被告之生活、經濟狀況、素行、年紀及智識程度等一切情狀
    ，量處如主文所示之刑，並諭知罰金如易服勞役之折算標準
    。
  ㈨查被告前未曾因故意犯罪受有期徒刑以上刑之宣告，有臺灣 
    高等法院被告前案紀錄表在卷可按，念其因短於思慮，誤蹈
     刑章，經此偵審程序及刑之宣告之教訓，當知所警惕，而
    無 再犯之虞，本院認前開對被告所宣告之刑，以暫不執行
    為適 當，爰依刑法第74條第1項第1款規定，併予宣告緩刑
    如主文 所示。又為使被告從本案中深切記取教訓，避免其
    再度犯 罪，另依刑法第74條第2項第4款之規定，命被告自
    本判決確 定之日起6個月內向公庫支付3萬元，冀能使被告
    確實明瞭 其行為所造成之危害，並培養正確法治觀念。倘
    被告違反上 開應行負擔之事項，且情節重大，足認原宣告
    之緩刑難收其 預期效果，而有執行刑罰之必要者，依刑法
    第75條之1第1項 第4款規定，得由檢察官向本院聲請撤銷其
    緩刑宣告，併此 指明。
四、沒收：
  ㈠犯罪工具：
　　查「甲○○玉山帳戶」、「甲○○中信帳戶」、「甲○○台新帳戶
    」之提款卡並未扣案，現是否尚存而未滅失，未據檢察官釋
    明，又上開提款卡因告訴人丙○○報案而遭警示凍結，是以該
    提款卡現已無法使用並失其財產上價值，沒收或追徵與否，
    對於被告不法行為之非難，抑或刑罰之預防或矯治目的助益
    甚微，欠缺刑法上之重要性，且若另外開啟執行程序顯不符
    經濟效益，為免執行困難及耗費資源，爰均依刑法第38條之
    2第2項規定不宣告沒收或追徵。
　㈡犯罪所得：
　⒈按犯罪所得之沒收、追繳或追徵，在於剝奪犯罪行為之實際
    犯罪所得，使其不能坐享犯罪之成果，其重點置於所受利得
    之剝奪，故無利得者自不生剝奪財產權之問題。又按共同正
    犯犯罪所得之沒收、追繳或追徵，本院向採之共犯連帶說，
    業於104年度第13次刑事庭會議決議不再援用、供參考，並
    改採沒收或追徵應就各人所分得者為之之見解。又所謂各人
    「所分得」，係指各人「對犯罪所得有事實上之處分權限」
    ，法院應視具體個案之實際情形而為認定：倘若共同正犯各
    成員內部間，對於不法利得分配明確時，固應依各人實際分
    配所得沒收；然若共同正犯成員對不法所得並無處分權限，
    其他成員亦無事實上之共同處分權限者，自不予諭知沒收；
    至共同正犯各成員對於不法利得享有共同處分權限時，則應
    負共同沒收之責。至於上揭共同正犯各成員有無犯罪所得、
    所得數額，係關於沒收、追繳或追徵標的犯罪所得範圍之認
    定，因非屬犯罪事實有無之認定，並不適用「嚴格證明法則
    」，無須證明至毫無合理懷疑之確信程度，應由事實審法院
    綜合卷證資料，依自由證明程序釋明其合理之依據以認定之
    （最高法院104年度台上字第3937號判決意旨參照）。
　⒉次按洗錢防制法第18條第1項固規定：「犯第14條之罪，其所
    移轉、變更、掩飾、隱匿、收受、取得、持有、使用之財物
    或財產上利益，沒收之；犯第15條之罪，其所收受、持有、
    使用之財物或財產上利益，亦同。」，為刑法沒收規定之特
    別規定，自應優先於刑法相關規定予以適用，亦即就洗錢行
    為標的之財物或財產上利益，均應依洗錢防制法第18條規定
    沒收之。惟上開條文雖採義務沒收主義，卻未特別規定「不
    問屬於犯罪行為人與否，沒收之」，致該洗錢行為之標的是
    否限於行為人所有者始得宣告沒收，有所疑義，於此情形自
    應回歸適用原則性之規範，即參諸刑法第38條之1第1 項前
    段規定，仍以屬於行為人所有者為限，始應予沒收。
  ⒊查被告於本院準備程序中供稱沒有因本案而獲利等語明確（
    見本院卷第35頁），本院又查無確據證明被告確因本案有何
    犯罪所得，被告既對所領得之贓款無事實上之處分權限，依
    前開說明，自無從宣告沒收。
五、應依刑事訴訟法第273條之1第1項、第299條第1項前段、第3
    10條之2、第454條第1項，洗錢防制法第14條第1項、第16條
    第2項，刑法第11條前段、第339條第1項、第55條、第42條
    第3項前段、第74條第1項第1款、第2項第4款，刑法施行法
    第1條之1第1項，判決如主文。
六、如不服本判決應於收受判決後20日內向本院提出上訴書狀，
     並應敘述具體理由。其未敘述上訴理由者，應於上訴期間
    屆 滿後20日內向本院補提理由書（均須按他造當事人之人
    數附 繕本）「切勿逕送上級法院」。
本案由檢察官乙○○提起公訴，經檢察官李孟亭到庭執行職務。
中　　華　　民　　國　　111 　年　　8 　　月　　12　　日
                  刑事審查庭  法  官  李雅雯
以上正本證明與原本無異。
如不服本判決應於收受判決後20日內向本院提出上訴書狀，並應
敘述具體理由。其未敘述上訴理由者，應於上訴期間屆滿後20日
內向本院補提理由書（均須按他造當事人之人數附繕本）「切勿
逕送上級法院」。
                              書記官  沈詩婷
中　　華　　民　　國　　111 　年　　8 　　月　　15　　日
附錄本案論罪科刑法條：
中華民國刑法第339條（普通詐欺罪）
意圖為自己或第三人不法之所有，以詐術使人將本人或第三人之
物交付者，處5年以下有期徒刑、拘役或科或併科50萬元以下罰
金。
以前項方法得財產上不法之利益或使第三人得之者，亦同。
前二項之未遂犯罰之。
洗錢防制法第14條
有第二條各款所列洗錢行為者，處7年以下有期徒刑，併科新臺
幣5百萬元以下罰金。
前項之未遂犯罰之。
前二項情形，不得科以超過其特定犯罪所定最重本刑之刑。
附表：
編號 被害人  詐騙時間/詐騙方式 匯款時間 匯款金額 （新臺幣） （不含手續費） 被害人匯入之帳戶 （第一層帳戶） 被告轉匯之時間/被告轉匯之金額 （新臺幣） （不含手續費） 被告轉匯之帳戶 （第二層帳戶） 一 丙○○（提出告訴）  「本案詐欺集團」於110年5月13日晚間6時30分許，偽以「TKLAB臺灣保養品客服人員」撥打電話予丙○○，佯稱其被誤設定為經銷商，如不取消可能會被盜刷，需依指示操作自動櫃員機取消等語，致丙○○陷於錯誤，而於右揭時間，以操作自動櫃員機之方式，將右揭金額匯入「甲○○玉山帳戶」內。 110年5月13日晚間8時48分許 4萬9,987元 「甲○○玉山帳戶」 110年5月13日晚間10時28分許，將9萬8,125元轉匯至右揭帳戶。 臺灣銀行股份有限公司帳號000000000000號帳戶（戶名：耿文楷）     110年5月13日晚間8時52分許 4萬8,123元     書證 ①丙○○報案資料（內政部警政署反詐騙諮詢專線紀錄表、新竹市警察局第二分局埔頂派出所受理詐騙帳戶通報警示簡便格式表、金融機構聯防機制通報單）。 ②臺灣銀行網路銀行交易明細表、受詐騙通話紀錄截圖。